【裁判字號】    95,台上,2090
【裁判日期】    950420
【裁判案由】    偽造文書
【裁判全文】
最高法院刑事判決            九十五年度台上字第二０九０號
    上  訴  人  甲○○○
                          路1.
上列上訴人因偽造文書案件，不服台灣高等法院台南分院中華民
國九十二年八月六日第二審判決（九十二年度上訴字第一四五號
，起訴案號：台灣嘉義地方法院檢察署九十年度偵字第三五一三
號），提起上訴，本院判決如下：
    主  文
原判決撤銷，發回台灣高等法院台南分院。
    理  由
本件原判決認定：上訴人甲○○○基於為自己不法所有之概括犯
意，在嘉義縣朴子市○○○路三十七之二一號住處，以其夫蔡秀
雄（經檢察官為不起訴處分確定）名義為互助會首，虛構不詳姓
名會員（未列出會員名冊、僅寫人數），分別於(1)民國八十五年
十一月十日佯向潘金寶（許峻榮之妻，以許峻榮名義參加，下稱
潘金寶）、柯黃惠娟（即和順鋁門窗，以和順名義參加，下稱柯
黃惠娟）、葉松霖、曾麗環（侯吉煌之妻，以侯吉煌名義參加，
下稱曾麗環）及吳林秀惠、蘇成村等人招攬互助會，約定每會會
款新台幣（下同）二萬元，會員連會首共計二十二人，每月十日
晚上八時，在上址開標，採內標方式進行競標合會金，以標息最
高者得標，死會會員每期需繳納二萬元之會款，活會會員每期繳
納二萬元扣除標息後之會款予會首，再由會首轉交得標人。(2)八
十六年三月二十日佯向潘金寶、黃芳春（李東熹之妻，以李東熹
名義參加，下稱黃芳春）、陳春地、曾麗環、李有順等人招攬互
助會，約定每會會款二萬元，會員連會首共計十八人，每月二十
日晚上八時在上址開標，採內標方式進行競標合會金，以標息最
高者得標，死會會員每期需繳納二萬元之會款，活會會員每期繳
納二萬元扣除標息後之會款予會首，再由會首轉交得標人，詎曾
麗環、陳春地等人不疑，加入互助會後，上訴人竟連續於表示標
單之空白紙上，偽造不詳姓名互助會員署押及填寫一定數字（表
示標息之意），持該偽造之標單參加競標，並於不詳之時日於(1)
、(2)之互助會各有二次以高於其他競標者之標息而得標，使其他
活會會員均陷於錯誤而分別交付會款，以此欺罔方式詐得會款，
足以生損害於被冒標者及活會會員(1)潘金寶、柯黃惠娟、葉松霖
、曾麗環及吳林秀惠、蘇成村、(2)潘金寶（二會）、黃芳春、陳
春地、曾麗環、李有順等人。嗣於八十七年九月無故停標，上開
二組互助會員理應各剩四個活會會員，經曾麗環、陳春地、吳林
秀惠等人追查後，(1)互助會尚有六個活會會員，(2)互助會尚有六
個活會會員，陳春地等人始知受騙，造成總共達三、九二七、五
四○元之損失等情。因而維持第一審論上訴人以連續行使偽造私
文書，足以生損害於他人罪，判處有期徒刑壹年捌月之判決，駁
回上訴人在第二審之上訴，固非無見。
惟查：（一）有罪判決書事實之認定與理由之說明必須互相一致
，方為合法。倘若事實之認定與理由之說明不相一致，按諸刑事
訴訟法第三百七十九條第十四款後段規定，自屬判決理由矛盾之
當然違背法令。原判決事實認定：上訴人於(1)八十五年十一月十
日……招攬互助會，約定每會會款二萬元，會員連會首共計二十
二人，每月十日晚上八時，在上址開標；(2)八十六年三月二十日
……招攬互助會，約定每會會款二萬元，會員連會首共計十八人
，每月二十日晚上八時在上址開標……嗣於八十七年九月無故停
標，上述二組互助會理應各剩四個活會會員等情（見原判決事實
一）。如果無訛，係認上訴人所招攬之(1)互助會，含會首共「二
十二人」、(2)互助會，含會首共「十八人」，而(1)、(2)互助會均
每月開標一次，且於八十七年九月停標。然理由內說明：茲計算
結果：(1)「二十六會」，已開標「二十二會」，……，(2)「二十
二會」，已開標「十八會」等語（見原判決第九頁第二、四行）
。互核以觀，原判決關於上訴人關於(1)、(2)互助會會員之人數，
即有理由與事實矛盾之違誤。又關於(1)部分，上訴人既自八十五
年十一月十日起會，含會首共二十二人，則該互助會應至八十七
年八月十日完標結束（八十五年有二會、八十六年有十二會、八
十七年有八會，八十七年八月十日尾會，計二十二會）；(2)部分
，上訴人既自八十六年三月二十日起會，含會首共十八人，該互
助會亦應至八十七年八月二十日完標結束（八十六年有十會、八
十七年有八會，八十七年八月二十日尾會，計十八會）。則何以
上訴人於八十七年九月停標？何以八十七年九月停標後，(1)、(2)
仍應各有四個活會會員？原判決上開認定，是否與互助會之卷證
資料相符，非無研求餘地。原判決未詳細說明其依憑之證據及得
心證之理由，即逕為前揭之記載，難謂無調查職責未盡及判決理
由不備之違背法令。（二）審理事實之法院，於當事人主導之證
據調查完畢後，本乎發現實質真實之本旨，對於案內一切與罪名
之成否、論罪科刑有關之證據，除認為不必要者外，均應詳為調
查，如有應行調查之證據未依法調查，率予判決，其判決當然為
違背法令。原判決事實認定：上訴人竟連續於表示標單之空白紙
上，偽造不詳姓名互助會員署押及填寫一定數字，持該偽造之標
單參加競標，並於不詳之時日於(1)、(2)之互助會各有二次以高於
其他競標者之標息而得標，使其他活會會員均陷於錯誤而分別交
付會款，以此欺罔方式詐得會款，足以生損害於被冒標者及活會
會員等情（見原判決第二頁第九至十三行）。如果不虛，似認上
訴人於(1)、(2)之互助會中，各冒標二次。但理由內說明：茲計算
結果：(1)二十六會，已開標二十二會，會息總計為「七八、二六
○元」，……(2)二十二會，已開標十八會，會息總計為「六七、
一五○元」等語（見原判決第九頁第二、四、五行）。惟上訴人
於(1)、(2)之互助會中，既各冒標二次，則何以各會之活會人數仍
有六人？又(1)二十六會，已開標二十二會；(2)二十二會，已開標
十八會，何以(1)互助會之會息總計為「七八、二六○元」？(2)互
助會之會息總計為「六七、一五○元」？原判決並未說明其所憑
之證據及認定之理由，此與上訴人冒標互助會之金額之計算攸有
關係，原判未予調查、釐清，亦未於理由內詳為說明，充分論述
，致此部分真相如何，混沌不明，本院無從為其冒標金額正確與
否之判斷。（三）有罪判決書記載之事實，為適用法令之依據，
應將法院依職權認定與犯罪構成要件有關之事項，詳記於事實，
然後於理由內逐一說明其憑以認定之證據，使事實及理由兩相一
致，方為合法。若事實未有此記載，而理由加以說明，為理由失
其依據；如事實有此記載，理由未予說明，則為理由不備。原判
決理由內說明：上訴人於(1)、(2)之互助會，以時隔已久，資料滅
失，會員不明等理由，未能提出會員名冊以供查證，因多數會員
亦互不相識，致無法以比對方式查知被告於第幾次會冒標及標息
，僅知於(1)、(2)不詳之會次各冒標二次，會款不詳，而難以明確
計算犯罪所得，僅能以所剩活會人數之損害額，計算其加害程度
等語（見原判決第八頁倒數第一至三行、第九頁第一行）。惟原
判決事實僅記載：以高於其他競標者之標息而得標，使其他活會
會員均陷於錯誤而分別交付會款，以此欺罔方式詐得會款，其理
由之說明即失其依據。以上或為上訴意旨所指摘，或為本院得依
職權調查之事項，應認原判決有撤銷發回之原因。
據上論結，應依刑事訴訟法第三百九十七條、第四百零一條，判
決如主文。
中    華    民    國  九十五  年    四    月   二十   日
                      最高法院刑事第六庭
                          審判長法官  林  增  福
                                法官  邵  燕  玲
                                法官  張  清  埤
                                法官  陳  世  雄
                                法官  陳  朱  貴
      本件正本證明與原本無異
                                      書  記  官
中    華    民    國  九十五  年    四    月  二十五  日
                                                      Ｌ


司法院資訊處製作；財團法人民間司法改革基金會備份。
